【裁判字號】    90,訴,959
【裁判日期】    900831
【裁判案由】    塗銷所有權移轉登記
【裁判全文】
臺灣臺中地方法院民事判決  九十年度訴字第九五九號
    原      告  新竹國際商業銀行股份有限公司
    法定代理人  戊○○
    訴訟代理人  甲○○
    被      告  己○○
                丁○○
                辛○○
                壬○○○
                庚○○
                乙○○
                癸○○
                丙○○
右當事人間塗銷所有權移轉登記事件，本院判決如左：
    主      文
被告己○○、丁○○就附表編號一所示不動產於民國八十九年三月八日，所為所有權
移轉登記之債權行為及物權行為應予撤銷。
被告辛○○、壬○○○就附表編號二所示不動產於民國八十九年三月四日，所為所有
權移轉登記之債權行為及物權行為應予撤銷。
被告庚○○、乙○○就附表編號三所示不動產於民國八十九年三月十五日，所為所有
權移轉登記之債權行為及物權行為應予撤銷。
被告賴墩源、丙○○就附表編號四所示不動產於民國八十九年三月二十二日，所為所
有權移轉登記之債權行為及物權行為應予撤銷。
被告丁○○、壬○○○、乙○○、丙○○各就附表編號一、二、三、四所示不動產，
分別八十九年三月十三日、八十九年三月十六日、八十九年四月六日、八十九年四月
十八日經台中市中山地政事務所所為之所有權移轉登記應予塗銷。
訴訟費用由被告負擔。
    事      實
甲、原告方面：
壹、聲明：如主文所示。
貳、陳述：訴外人恆詮建設股份有限公司（以下簡稱恆詮公司）於民國（下同）八十
    七年二月十一日，向原告借款新台幣（下同）參億參仟萬元（共有四筆借款，其
    中二筆各為肆仟萬元，一筆為壹億元、另一筆為壹億伍仟萬元，到期日均為八十
    九年二月十一日），由被告己○○、辛○○、庚○○、癸○○擔任連帶保證人，
    恆詮公司於八十八年八月十五日起，繳息發生遲延，後於八十八年十二月二十一
    日，再行繳交至八十八年十二月十五日之利息，其後即未再繳交任何款項，現恆
    詮公司與被告己○○、辛○○、庚○○、癸○○連帶積欠原告參億柒仟伍佰陸拾
    壹萬柒仟玖佰貳拾陸元。惟被告己○○、辛○○、庚○○、癸○○四人得知恆詮
    公司繳息不正常後，為脫免債務，分別於八十九年三月八日、三月四日、三月十
    五日、三月二十二日，將如附表編號一、二、三、四號所示之不動產，分別贈與
    被告丁○○、壬○○○、乙○○、丙○○，並以贈與為原因，分別於八十九年三
    月十三日、三月十六日、四月六日、四月十八日，經台中市中山地政事務所完成
    所有權移轉登記。按債務人己○○、辛○○、庚○○、癸○○等人所為之無償行
    為有害及原告債權，原告爰依民法第二百四十四條第一項規定，請求撤銷上述贈
    與之債權行為及所有權移轉登記之物權行為，並請求被告丁○○、壬○○○、乙○○、陳秀足回復原狀塗銷系爭所有權移轉登記。
參、證據：提出借據四份、往來明細一份、支付命令及確定證明各一份、土地登記謄
    本一份、傳票六份、催收項及放款計算作業表四份為證，並聲請鑑定坐落台中市
    西區○○○段二九九地號土地之價值。
乙、被告方面：
壹、聲明：
一、被告己○○、丁○○、乙○○、癸○○、丙○○部分：原告之訴駁回，訴訟費用
    由原告負擔。
二、被告辛○○、壬○○○、庚○○未到庭或具狀為任何聲明。
貳、陳述：
一、被告辛○○、壬○○○、庚○○未到庭為任何陳述。
二、被告己○○、丁○○雖未到庭，惟具狀陳稱：被告己○○、辛○○、庚○○、癸○○四人將其等所有坐落台中市○區○○○段二九九地號土地全部，提供恆詮公
    司作為擔保，向原告設定最高限額參億玖仟陸佰萬元抵押權，而向原告抵押借款
    ，恆詮公司並在該土地上興建十四層樓之房屋，該房屋雖經其他債權人聲請拍賣
    ，惟第二次拍賣底價為貳億肆仟萬元，系爭房、地之總價值實際有陸億元以上，
    本件原告主張之債權既有上開不動產可供擔保，而該擔保物之價值超過債權額，
    被告等人之物權行為顯未害及原告之債權。
三、被告乙○○、癸○○、丙○○三人則以：當初我們連帶保證之抵押品有壹、貳億
    元，足夠清償，所以被告等人之物權行為，不影響原告之債權，而且系爭土地也
    是我們要去借錢，所以才變更為我們的名義，原供擔保之土地及其上興建之大樓
    整棟都未處理。
丙、本院依原告之聲請，函請財團法人中華民國企業技術鑑定委員會鑑定坐落台中市
    西區○○○段二九九地號土地之價值，並依職權調閱本院八十八年度執字第二二
    一七四號民事強制執行卷宗。
    理      由
一、被告己○○、辛○○、庚○○、丁○○、壬○○○、乙○○、丙○○未於言詞辯
    論期日到場，核無民事訴訟法第三百八十六條各款所列情形，爰依原告之聲請，
    由其一造辯論而為判決。
二、本件原告主張：訴外人恆詮公司於八十七年二月十一日，向原告借款參億參仟萬
    元（共有四筆，其中二筆為肆仟萬元，一筆為壹億元、另一筆為壹億伍仟萬元，
    到期日均為八十九年二月十一日），由被告己○○、辛○○、庚○○、癸○○擔
    任連帶保證人，恆詮公司於八十八年八月十五日起，繳息發生遲延，後於八十八
    年十二月二十一日，再繳交至八十八年十二月十五日之利息，其後即未再繳交任
    何款項，現恆詮公司與被告己○○、辛○○、庚○○、癸○○連帶積欠原告參億
    柒仟伍佰陸拾壹萬柒仟玖佰貳拾陸元。惟被告己○○、辛○○、庚○○、癸○○
    四人得知恆詮公司繳息不正常後，為脫免債務，分別於八十九年三月八日、三月
    四日、三月十五日、三月二十二日，將如附表編號一、二、三、四所示之不動產
    ，分別贈與被告丁○○、賴張碧、乙○○、丙○○，並以贈與為原因，分別於八
    十九年三月十三日、三月十六日、四月六日、四月十八日，經台中市中山地政事
    務所完成所有權移轉登記。按債務人己○○、辛○○、庚○○、癸○○等人所為
    之無償行為有害及原告之債權，爰依民法第二百四十四條第一項規定請求撤銷上
    述贈與之債權行為及所有權轉登記之物權行為，並請求被告丁○○、壬○○○、
    乙○○、丙○○塗銷系爭所有權移轉登記等語。被告辛○○、壬○○○、庚○○
    未到庭為任何聲明及陳述；被告己○○、丁○○則具狀陳稱：被告己○○、辛○○、庚○○、癸○○四人將所有坐落台中市○區○○○段二九九地號土地全部，
    提供恆詮公司作為擔保，向原告抵押借款，恆詮公司並在該土地上興建十四層樓
    之房屋，該房屋雖經其他債權人聲請拍賣，惟第二次拍賣底價為貳億肆仟萬元，
    系爭房、地之價值實際有陸億元以上，本件原告主張之債權既有上開不動產可供
    擔保而該擔保物之價值超過債權，被告等人之物權行為顯未害及原告之債權云云
    。被告乙○○、癸○○、丙○○三人則以：當初我們連帶保證之抵押品有壹、貳
    億元，足夠清償，所以被告等人之物權行為，不影響原告之債權云云。
三、本件原告主張訴外人恆詮公司，向原告借款參億參仟萬元，由被告己○○、辛○○、庚○○、癸○○擔任連帶保證人，恆詮公司到期未履行。訴外人恆詮公司與
    被告己○○、辛○○、庚○○、癸○○，現連帶積欠原告參億柒仟伍佰陸拾壹萬
    柒仟玖佰貳拾陸元，其為被告己○○、辛○○、庚○○、癸○○之債權人；及被
    告己○○、辛○○、庚○○、癸○○四人，於恆詮公司債務不履行後，分別於八
    十九年三月八日、三月四日、三月十五日、三月二十二日，將如附表所示之不動
    產，分別無償贈與被告丁○○、賴張碧、乙○○、丙○○，並以贈與為原因，分
    別於八十九年三月十三日、三月十六日、四月六日、四月十八日，經台中市中山
    地政事務所完成所有權移轉登記等情，為被告癸○○、乙○○、丙○○所不爭執
    ，並有原告所提之借據四份、往來明細一份、支付命令及確定證明各一份、土地
    登記謄本一份、傳票六份、催收項及放款計算作業表四份在卷可參，堪信為真。
    是本件所應審究者為被告己○○、辛○○、庚○○、癸○○四人上述基於贈與無
    償行為，所為之所有權移轉物權行為，是否有害及原告之債權？經查：
（一）按連帶債務人對於債權人應各負全部給付之責，是在債務未受清償前，連帶債
      務人中之一人所為之詐害行為，債權人自得對之依民法第二百四十四條之規定
      撤銷之。至於其他連帶債務人有資力與否，在所不問。本件被告己○○、辛○○、庚○○、癸○○四人於恆詮公司向原告借款之初，確有以其等所有坐落台
      中市○區○○○段二九九地號土地全部，設定抵押權予原告以供擔保，訴外人
      恆詮公司亦在該土地上興建建物，為兩造所不爭執，並有該地號土地登記謄本
      一份附卷可參，並經本院調閱八十八年度執字第二二一七四號強制執行卷宗核
      屬無誤，堪信為真，惟上開地號土地上之建物為訴外人恆詮公司所有，與被告
      己○○、辛○○、庚○○、癸○○四人無涉，該建物非屬被告己○○、辛○○
      、庚○○、癸○○之資力，被告自不能以恆詮公司有資力清償，而抗辯原告不
      得對其詐害行為，行使撤銷訴權。又依前述同段二九九地號土地登記謄本所載
      之公告現值，每平方公尺為肆萬貳仟玖佰伍拾柒元，其面積為一四二九平方公
      尺，該土地之公告總價僅為陸仟壹佰參拾捌萬伍仟伍佰伍拾參元，且經本院囑
      託財團法人中華民國企業技術鑑定委員會鑑價結果，該筆土地現值為壹億伍仟
      玖佰玖拾參萬玖仟玖佰元，有該委員會九十年六月二十九日報告書一份在卷可
      參，是被告己○○、辛○○、庚○○、癸○○四人所提供用以擔保對原告債務
      之土地價值，顯低於其等對原告之負債，原告主張該擔保品不足清償被告己○○、辛○○、庚○○、癸○○四人債務，應屬可採，被告辯稱：被告己○○、
      辛○○、庚○○、癸○○所提供之擔保品價值足以清償其等對原告之債務，則
      無可採。
（二）按債務人所為之無償行為有害及債權者，債權人得聲請法院撤銷之。民法第二
      百四十四條第一項定有明文。本件被告己○○、辛○○、庚○○、癸○○提供
      予原告擔保債務之擔保品價值僅壹億伍仟玖佰玖拾參萬玖仟玖佰元，與其積欠
      原告之參億柒仟伍佰陸拾壹萬柒仟玖佰貳拾陸元債務，相差貳億貳仟餘萬元之
      鉅，被告己○○、辛○○、庚○○、癸○○等人，猶將附表所示不動產，任意
      無償處分移轉登記予被告丁○○、壬○○○、乙○○、丙○○四人，被告己○○、辛○○、庚○○、癸○○等人於積欠原告鉅額債務後，任意無償處分其財
      產，減少其積極財產，該等無償行為自有害於原告之債權，原告主張被告等人
      前述之贈與之債權行為及合意所有權移轉登記之物權行為，為詐害行為，自屬
      可採。
四、從而，原告本於民法第二百四十四條第一項之規定，起訴請求予以撤銷該等債權
    及物權行為，並請求被告丁○○、壬○○○、乙○○、丙○○四人塗銷土地所有
    權移轉登記，於法有據，應予准許。
五、據上論結，原告之訴為有理由，依民事訴訟法第三百八十五條第一項前段、第七
    十八條、第八十五條第一項前段，判決如主文。
中      華      民      國    九十    年      八      月      三十一    日
                              臺灣臺中地方法院民事第四庭
                                  法      官  王  金  洲
右為正本係照原本作成。
如不服本判決，應於判決送達後二十日內，向本院提出上訴狀（須附繕本）。
中      華      民      國    九十    年      八      月      三十一    日
                                  法院書記官
 附表
 ┌──┬───────────────┬────────┬──────┐
 │編號│ 土地坐落                     │面積（平方公尺）│ 應有部分   │
 ├──┼───────────────┼────────┼──────┤
 │一  │台中市○區○○○段299-16地號  │一四四          │ 1/4        │
 ├──┼───────────────┼────────┼──────┤
 │二  │台中市○區○○○段299-16地號  │一四四          │ 1/4        │
 ├──┼───────────────┼────────┼──────┤
 │三  │台中市○區○○○段299-16地號  │一四四          │ 1/4        │
 ├──┼───────────────┼────────┼──────┤
 │四  │台中市○區○○○段299-16地號  │一四四          │ 1/4        │
 ├──┼───────────────┼────────┼──────┤


司法院資訊處製作；財團法人民間司法改革基金會備份。
